臺灣板橋地方法院民事判決　　　　　　 100年度簡上字第51號
上　訴　人　楊簡美枝
被上訴人　　楊貞
上列當事人間確認本票債權不存在事件，上訴人對於中華民國99
年12月31日本院板橋簡易庭99年度板簡字第2139號第一審判決提
起上訴，經本院於100年4月20日言詞辯論終結，本院判決如下：
    主  文
上訴駁回。
第二審訴訟費用由上訴人負擔。
    事實及理由
一、上訴人起訴主張：
  (一)被上訴人與訴外人陳金笙共同基於概括之犯意及行為之分擔
    ，由訴外人陳金笙召攬不特定人，被上訴人則擔任金主，以
    三分至十分之高利為常業，姑且不論被上訴人是否與利害關
    係人陳金笙共同涉及刑罰，惟被上訴人參與違反約定利率限
    制規定，而取得如附表一所示系爭本票之行為，顯係惡意取
    得票據。
  (二)上訴人前於民國97年4 月14日家庭遭逢巨變急需用錢，情急
    之下向訴外人陳金笙，洽辦抵押權設定借款，借款金額新臺
    幣（下同）40萬元，上訴人提供其與長子楊鎮榮共有門牌號
    碼新北市板橋區○○○路○ 段8 號2 樓之32房地，辦理第一
    順位抵押權登記（登記日期97年4 月11日，訴外人陳金笙即
    直接變更權利人為被上訴人楊貞），足見被上訴人與訴外
    人陳金笙係共同以重利牟利為常業甚明，其將擔保債權金額
    登記為60萬元（實際借款金額為40萬元，實領36萬元），並
    聲稱係借貸慣例，先後再向上訴人索取簽名之空白票據數張
    ，訴外人陳金笙於97年7 月14日稱金主即被上訴人表示，清
    償遲延借貸效益不合，利息由原先三分，一再變更為五分、
    十分之高額重利，上訴人陸續償還總計170 萬元予被上訴人
    ，因不堪承擔重利之惡性循環，致負擔不起而倒閉，連帶銀
    行貸款融資條件、票信喪失，且債務償還不完，已另案提起
    刑事詐欺及重利罪之告訴偵辦中。
  (三)上訴人向訴外人陳金笙及被上訴人借款本金40萬元，支票已
    兌現170 萬元，業已超額償還，迄今仍償還不完，訴外人陳
    金笙及被上訴人又以執票人單純之法律條件，重複請求並屢
    屢查封上訴人所有之不動產，如今面臨家破人散之窘境。被
    上訴人先後向鈞院執行處收取案款15萬元、231840元及6846
    05元，近期又私下向上訴人催討24萬元，上開4 筆金額已達
    0000000 元，再加上先前陸續清償170 萬元款項，清償金額
    總計0000000 元，上訴人顯已將全部債務清償，因被上訴人
    利用私下催討及聲請強制執行之雙重手段而超額獲償。又關
    於被上訴人持有系爭本票部分，上訴人前已以如附表二所示
    3 紙支票清償全部票款債務，被上訴人受償票款後未將系爭
    本票返還予上訴人，竟持向鈞院聲請99年度司票字第4806號
    民事裁定，顯屬無據。被上訴人係以惡意及不相當之對價取
    得票據。
  (四)上訴人於本院100年4月20日言詞辯論時經審判長當庭闡明後
    ，表示主張依民事訴訟法第247條之規定提起本件確認之訴
    ，同時聲明請求：確認被上訴人所持有上訴人所簽發之系爭
    本票債權不存在。
二、被上訴人則以下列陳詞置辯：
  (一)上訴人前於97年4 月間簽發系爭本票，透過訴外人陳金笙向
    被上訴人調現9 萬元，另外訴外人陳金笙當時亦分別向被上
    訴人借款，合計49萬元，訴外人陳金笙同時交付上訴人所簽
    發之系爭本票及訴外人陳金笙個人所簽發之面額各200000元
    支票2 張，即面額共計490000元之系爭本票及支票予被上訴
    人，系爭本票之債務上訴人並未清償。上訴人主張其簽發如
    附表二所示支票，係作為清償系爭本票之債務云云，惟上訴
    人簽發如附表二所示支票之目的係向訴外人陳金笙調現，訴
    外人陳金笙另分3 次再向被上訴人調現共計90000 元，上訴
    人所簽發之3 紙支票並不是直接交給被上訴人，亦非清償系
    爭90000 元本票債務。上訴人前於97年4 月11日提供其所有
    門牌號碼新北市○○區○○街53巷1 弄10號5 樓房地全部，
    設定第二順位抵押權150 萬元予第三人（上訴人稱實借100
    萬元，每月應清償3 萬元利息），故上訴人所交付如附表二
    所支票3 紙，係上訴人向訴外人陳金笙調現（訴外人陳金笙
    則轉向被上訴人調現，訴外人陳金笙向被上訴人稱上訴人調
    現係要支付給第三人每月30000 元之利息所用），實非清償
    系爭本票債務。
  (二)上訴人於97年4 月11日提供門牌號碼新北市板橋區○○○路
    ○ 段8 號2 樓之32房地，設定第一順位抵押權予被上訴人，
    向被上訴人借款60萬元，因上訴人未依約清償，被上訴人遂
    聲請本票裁定，並對上訴人所有上開建物聲請強制執行，在
    強制執行中，上訴人要求被上訴人延緩執行6 個月，在6 個
    月內會陸續給付被上訴人200000元，作為付積欠被上訴人00
    00000 元之利息（利息是月息一分半，上訴人向被上訴人另
    外借款），並稱要私下清償600000元債務，被上訴人撤回強
    制執行，上訴人卻將新北市○○區○○街53巷1 弄10號5 樓
    房屋所有權全部出售脫產，拒絕清償，被上訴人再聲請強制
    執行，後來上訴人直接將該600000元繳納至執行法院，再由
    被上訴人到院領取案款。
  (三)97年9 月15日上訴人簽發面額150000元之本票向被上訴人借
    款150000元，上訴人未依約清償，被上訴人則聲請鈞院98年
    度司票字第2850號本票裁定及強制執行，強制執行程序中，
    上訴人私下給付被上訴人150000元，被上訴人撤回強制執行
    ，並將該150000元本票返還上訴人。
  (四)上訴人又於97年9 月20日、97年9 月23日、97年9 月25日及
    97年10月14日先後簽發支票4 張，面額共270000元，向被上
    訴人調借現金270000元，該支票退票後，被上訴人聲請支付
    命令，上訴人聲明異議，此部分債務，上訴人僅給付40000
    元作為利息，訴訟中上訴人主張是給付本金並向法院陳明願
    一次付清，經鈞院98年度板簡字第2180號判決上訴人應給付
    被上訴人230000元，被上訴人據以聲請強制執行後，上訴人
    逕將230000元繳納至執行法院，再由被上訴人向執行法院領
    取。
  (五)就上訴人所簽之90000 元系爭本票，係透過訴外人陳金笙向
    被上訴人調現，因為上訴人透過訴外人陳金笙調現部分，不
    僅只有這90000 元，此部分可以從上訴人在台灣台北地方法
    院檢察署99年度偵第10916 號之告訴內容可知，上訴人與訴
    外人陳金笙間之多筆借款，除訴外人陳金笙轉向被上訴人借
    貸外，尚有上訴人直接向訴外人陳金笙借貸多筆，係由訴外
    人陳金笙轉向其他人借貸多筆，上訴人另應清償對訴外人陳
    金笙的債務。故上訴人就系爭本票90000元部分債務尚未清
    償等語，併為聲明：上訴人之訴駁回。
三、原審為上訴人全部敗訴之判決，上訴人不服，提起本件上訴
    ，並聲明：(一)原判決廢棄。(二)確認被上訴人持有上訴人所簽
    發系爭本票債權不存在。被上訴人則聲明：駁回上訴。
四、本院得心證之理由：
  (一)按提起確認之訴，只須因法律關係之存否不明確，致原告在
    私法上之地位有受侵害之危險，而此項危險得以對於被告之
    確認判決除去者，即有受確認判決之法律上利益，最高法院
    42年度台上字第1031號著有判例。本件上訴人主張被上訴人
    持有其所簽發之系爭本票並持向本院聲請99年度司票字第48
    06號本票裁定在案，則此項法律關係存在與否即因兩造間有
    所爭執而不明確，並致上訴人在私法上地位有受侵害之危險
    ，而上訴人復得因本訴訟獲勝訴判決之結果取得對抗被上訴
    人行使票據權利之依據，是上訴人依民事訴訟法第247條第
    1項前段規定提起本件訴訟，自有確認之利益，合先敘明。
  (二)次按票據乃文義證券及無因證券，票據上之權利義務，悉依
    票上所載文義定之，與其基礎之原因關係各自獨立，票據上
    權利之行使，不以其原因關係存在為前提，執票人行使票據
    上權利時，就其基礎之原因關係確係有效存在，不負舉證責
    任。又票據債務人不得以自己與發票人或執票人之前手間所
    存抗辯之事由對抗執票人。但執票人取得票據出於惡意者，
    不在此限。無對價或以不相當之對價取得票據者，不得享有
    優於其前手之權利。票據法第13條、第14條第2 項分別規定
    甚明。而票據行為為不要因行為，執票人不負證明關於給付
    原因之責任，如票據債務人主張執票人取得票據係無對價或
    以不相當對價取得，應由該債務人負舉證責任。（最高法院
    85年度台上字第286 號、70年度台上字第2463號判決意旨參
    照）。本件上訴人已自認簽發系爭本票及交付予訴外人陳金
    笙作為借款擔保之事實，被上訴人亦於本院100年3月24日準
    備程序時當庭提出系爭本票在案，經本院核閱後，系爭本票
    正本已經上訴人載明系爭本票應記載之事項而完成發票行為
    ，且上訴人與被上訴人亦非票據前後手之關係，揆諸上開說
    明及規定，上訴人即應就被上訴人取得系爭本票係出於惡意
    ，及無對價或以不相當之對價取得票據之事實，負舉證責任
    。經查，上訴人僅空言稱被上訴人與訴外人陳金笙共同基於
    概括犯意及行為分擔，由訴外人陳金笙召攬不特定人，被上
    訴人擔任金主，以月利3分至10分之高利為常業，共同涉犯
    重利罪，並違反違定利率限制等規定，顯係惡意取得票據云
    云，惟此業據被上訴人否認在卷，並抗辯稱係訴外人陳金笙
    持上訴人簽發之系爭本票向被上訴人調現，亦已確實匯款調
    借予訴外人陳金笙，並非惡意或以不相當對價取得系爭本票
    等語。則上訴人就被上訴人係惡意或以不相當對價取得系爭
    本票之事實並未舉證以實其說，且上訴人對被上訴人涉犯重
    利罪刑事告訴部分，業據台灣台北地方法院檢察署檢察官以
    99年度偵字第10916號處分不起訴確定在案，已難為有利於
    上訴人之認定。況票據法第14條所謂以惡意取得票據者，不
    得享有票據上之權利，係指從無權處分人之手，受讓票據，
    於受讓當時有惡意之情形而言，如從有正當處分權人之手，
    受讓票據，係出於惡意時，亦僅生票據法第13條但書所規定
    ，票據債務人得以自己與發票人或執票人之前手間所存人的
    抗辯之事由對抗執票人而已，尚不生執票人不得享有票據上
    權利之問題。本件被上訴人既自有正當處分權人即訴外人陳
    金笙之手取得系爭本票，被上訴人取得票據縱有惡意或重大
    過失，亦不得謂被上訴人不得主張享有票據上權利，上訴人
    逕以被上訴人惡意取得系爭本票為由，認為被上訴人不得享
    有票據上權利，而請求確認系爭本票債權不存在云云，於法
    亦有未合。
  (三)又依票據法第13條前段規定觀之，票據債務人固不得以自己
    與執票人之前手間所存抗辯之事由對抗執票人，惟若以其自
    己與執票人間所存抗辯之事由資為對抗，則非法所不許，惟
    須以兩者間有得資為對抗之抗辯事由存在為限，亦即該票據
    係基於票據債務人與執票人間之特定目的簽發，但該目的有
    不能或不達之情形，始足當之。換言之，必須票據債務人與
    執票人間為票據直接授受者，始有其適用。（最高法院94年
    度台簡上字第9 號裁判意旨參照）上訴人簽發系爭本票後交
    付予訴外人陳金笙，再由訴外人轉交予被上訴人，故兩造間
    就系爭本票並無直接前後手之關係，亦無直接授受系爭本票
    ，故上訴人主張常業重利及違反約定利率限制云云，要屬上
    訴人與訴外人陳金笙間所存抗辯事由，上訴人既無法證明被
    上訴人與訴外人陳金笙為共同勾串，且縱屬成立，依據前開
    規定，仍無可以此事由，對抗執票之被上訴人。
  (四)另支票為文義證券及無因證券，支票上權利係依支票文義而
    發生，與其基礎之原因關係各自獨立，支票上權利之行使，
    不以其原因關係存在為前提，尚難因執有支票，即得證明其
    所主張之原因關係為存在。又支票為無因證券，交付票據之
    原因甚多，或為贈與、或為買賣、或為確保當事人間已存在
    之法律關係、或為消滅已存在之法律關係，非僅囿於金錢借
    貸一端而已，故除別有證據外，僅為支票之簽發、授受或轉
    讓，自不足以證明其原因事實。又民法第308 條第1 項規定
    ：「債之全部消滅者，債務人得請求返還或塗銷負債之字據
    ，其僅一部消滅或負債字據上載有債權人他項權利者，債務
    人得請求將消滅事由，記入字據」。雖然負債字據之返還或
    塗銷，不過為證明債之消滅之證據方法，並非債之消滅之要
    件，故債已清償者，不得因負債字據未經返還或塗銷，即謂
    其債尚未消滅，惟依民法第325 條第3 項規定「債權證書已
    返還者，推定其債之關係消滅」，是債權人若未返還債權證
    書，債務人自應就債之關係消滅負舉證責任。尤以票據乃無
    因證券，票據執票人得不明示其原因所在而主張享有證券上
    之權利，其流通性較諸一般債權證書或負債字據更強，票據
    債務人於票據債權人受領給付後，應即要求債權人繳回，俾
    使票據關係消滅或得向前手再為追索（此即票據具有「繳回
    證券」之性質，票據法第74條、第124 條、第144 條參照）
    ，故票據債務人未要求票據債權人繳回票據者，自亦應就債
    權債務關係消滅之事實，負舉證責任甚明。本件上訴人主張
    前已以如附表二所示支票作為清償系爭本票之債務等情，已
    據被上訴人否認在卷，並辯稱係訴外人陳金笙持上訴人所簽
    發如附表二所示支票向被上訴人調借現款，並非作為清償系
    爭本票票款之用等語。則揆諸前揭說明，本件上訴人簽發如
    附表二所示支票之原因關係甚多，上訴人又自認此支票係交
    付予訴外人陳金笙，而非被上訴人，於清償後亦未將系爭本
    票取回，上訴人復未提出事證證明如附表所示支票係用作清
    償系爭本票債務，本院實難據此確認確實系爭本票債務已經
    清償，上訴人請求確認系爭本票債權不存在，洵非可採。
五、綜上所述，上訴人本於民事訴訟法第247 條第1 項前段之規
    定，請求確認被上訴人持有上訴人所簽發如附表一所示系爭
    本票債權不存在，為無理由，應予駁回。原審為上訴人敗訴
    之判決，並無不合。上訴意旨指摘原判決不當，求予廢棄改
    判，為無理由，應予駁回。
六、本件事證已臻明確，兩造其餘之攻擊防禦方法及所提證據，
    經審酌後認均無礙判決之結果，爰不予一一論述。
七、據上論結，本件上訴為無理由，依民事訴訟法第436 條之1
    第3 項、第449 條第1 項、第78條，判決如主文。
中    華    民    國    100     年    4   月    27    日
                  民事第三庭    審判長法  官  陳財旺
                                      法  官  邱靜琪
                                      法  官  張紫能
以上正本證明與原本無異。
不得上訴。
中    華    民    國    100     年    4   月    27    日
                                      書記官  蔡佳容
┌───────────────────────────────────────┐
│附表一：                                                                      │
├──┬─────┬──────┬──────┬──────┬──────┬──┤
│編號│發  票  人│發   票   日│到   期   日│ 金     額  │本 票 號 碼 │備考│
│    │          │受   款   人│            │（新台幣）  │            │    │
├──┼─────┼──────┼──────┼──────┼──────┼──┤
│001 │楊簡美枝  │97年4月11日 │未載        │玖萬元      │196595      │    │
│    │          │未載        │            │            │            │    │
└──┴─────┴──────┴──────┴──────┴──────┴──┘
┌─────────────────────────────────────┐
│附表二：                                                                  │
├───┬─────┬─────┬──────┬─────┬─────┬──┤
│編  號│發  票  人│付 款 人  │發   票   日│ 票面金額 │ 支票號碼 │備考│
│      │          │          │            │（新臺幣）│          │    │
├───┼─────┼─────┼──────┼─────┼─────┼──┤
│001   │楊簡美枝  │土地銀行華│97年6月14日 │參萬元    │DX0000000 │    │
│      │          │江分行    │            │          │          │    │
├───┼─────┼─────┼──────┼─────┼─────┼──┤
│002   │楊簡美枝  │土地銀行士│97年8月14日 │參萬元    │BN0000000 │    │
│      │          │林分行    │            │          │          │    │
├───┼─────┼─────┼──────┼─────┼─────┼──┤
│003   │楊簡美枝  │土地銀行士│97年9月14日 │參萬元    │BN0000000 │    │
│      │          │林分行    │            │          │          │    │
└───┴─────┴─────┴──────┴─────┴─────┴──┘